【裁判字號】    90,訴,64
【裁判日期】    900613
【裁判案由】    偽造文書
【裁判全文】
臺灣基隆地方法院刑事判決                            九十年度訴字第六四號
    公  訴  人  臺灣基隆地方法院檢察署檢察官
    被      告  辛○○
    選任辯護人  黃丁風
                黃雅羚
右列被告因偽造文書等案件，經檢察官提起公訴（八十九年度偵字第四七六九號），
本院判決如左︰
    主  文
辛○○連續意圖為自己不法之所有，以詐術使人將本人之物交付，處有期徒刑捌月，
緩刑年。
    事  實
一、辛○○前因賭博案件，經法院判處有期徒刑一年二月併科罰金新臺幣（下同）三
    萬元，緩刑五年，該判決於民國七十八年五月三日確定，緩刑期滿，緩刑宣告未
    經撤銷，其係設於基隆市○○路一一九號一樓合夥組織「白磚厝商行」之負責人
    ，於八十六年三月間依「內政部辦理扶助殘障者自力更生執行要點」（業已廢止
    ）向基隆市政府申請內政部獎助辦理扶助殘障者自力更生案之創業房租及設備補
    助獲准後，於八十六年四月間，向林尊仁（已歿）承租前揭基隆市○○路一一九
    號一樓房屋設立白磚厝商行，約定每月房屋租金為六萬元，嗣為向基隆市政府詐
    得較高額之房租補助款，經徵得林尊仁之同意，雙方於房屋租賃契約書載明每月
    租金為十六萬元，並約定林尊仁因此多繳納之房租所得稅差額由其負責，遂基於
    意圖為自己不法所有之概括犯意，連續分就八十六年五月至八十七年四月、八十
    七年五月至同年六月等二年度之房租補助，持該租金內容不實之房屋租賃契約書
    向基隆市政府申辦補助，致基隆市政府陷於錯誤，核發辛○○所申請之租金補助
    款，並使不知情之基隆市政府社會局承辦人員，將辛○○所陳報之不實租金數額
    及據此核算之補助金額，登載在職務上所掌之基隆市政府社會局單位會計動支經
    費請示單、付款通知單、房屋補助印領清冊、付款憑單及受款人清單等公文書上
    ，足生損害於基隆市政府有關殘障福利財務管理之正確性，自八十六年五月起至
    八十七年六月止，辛○○共領得一百二十九萬六千元之房租補助款，扣除其原可
    申請之房租補助款四十八萬六千元，辛○○共詐得八十一萬元。
二、案經法務部調查局航業海員調查處移送臺灣基隆地方法院檢察署檢察官偵查起訴
    。
    理  由
一、訊據被告辛○○固坦承上址房屋之每月租金實為六萬元，為取得基隆市政府較多
    房租補助，經林尊仁同意而於租約上載明租金為十六萬元，並持該內容不實之租
    約向市政府申請補助，使承辦公務員將此不實事項登載於職務上所掌之卷附基隆
    市政府社會局單位會計動支經費請示單、付款通知單、房屋補助印領清冊、付款
    憑單及受款清單等公文書，而使基隆市政府陷於錯誤，因此詐得房租補助八十一
    萬元之事實，核與證人即該商行合夥人甲○○、基隆市政府社會局勞資關係課課
    長乙○○及社會福利課課員癸○○於本院調查中之結證情節（本院九十年三月五
    日、四月二十三日訊問筆錄均參照）相符，復有基隆市政府九十年五月二日基
    府社關字第○三六七八六號函附補助費計算表一紙在卷可稽；另有關被告實際支
    付予林尊仁之每月租金為六萬元，復經證人即林尊仁之妻丙○○證述明確，並有
    卷附被告開立之付款銀行為中國信託商業銀行基隆分行、基隆市第二信用合作社
    之支票影本在卷可參。至被告雖辯稱伊僅係合夥商行之一員，當時係以合夥人全
    體名義向市政府申請補助獲准，市政府撥款係以各該合夥人之名義開立支票，伊
    實際上只拿到十分之一（第二年度因己○○退夥，則為九分之一）即八萬二千元
    ，且包含其他合夥人獲得之補助款均已全數投入該商行經營，然因經營不善而虧
    損殆盡云云。惟查：
  (一)有關林尊仁同意被告將租約訂明為每月租金十六萬元，並約定因此增加之房租所
    得稅差額由被告負擔之情，業經證人甲○○結證明確（本院九十年三月五日訊問
    筆錄參照），另經本院依職權調閱林尊仁自八十六年至八十八年綜合所得稅結算
    申報情形，其中八十六、八十七年度申報之租賃所得各為一百二十八萬元（
    160,000 x 8）及九十六萬元（160,000 x 6），有卷附財政部臺北市國稅局信義
    稽徵所九十年三月二日財北國稅信義資字第九○○○二九三六號函附綜合所得稅
    結算申報書影本三紙可佐，顯見林尊仁生前確實係以該屋每月租賃所得為十六萬
    元向稅捐稽徵機關申報，輔以證人即林尊仁之妻丙○○證稱林尊仁生前並無其他
    租賃所得（本院九十年三月三十日訊問筆錄參照），足認被告所辯林尊仁同意於
    租約上載明租金為十六萬元乙節，並非子虛。
  (二)被告雖另辯稱上開詐得補助金額並非由其獨享，而係合夥人均分（本院九十年四
    月二十三日訊問筆錄參照），嗣則改稱該補助款項均已投入商行營運，因經營不
    善而虧損殆盡（本院九十年五月二十一日訊問筆錄參照），然證人即該商行合夥
    人丑○○、丁○○、壬○○、戊○○、子○○、庚○○等人均於本院調查中結證
    稱有關房屋租約及租金約定皆係由被告與林尊仁接洽，彼等均不知被告以不實租
    金向基隆市政府詐騙房屋租金補助款，且事後均係被告要求共赴銀行提示支票領
    出後，即將補助款項交由被告全權處理（本院九十年五月二十一日訊問筆錄參照
    ）等語，且被告嗣亦改稱該筆補助款均已全數投入商行營運，足認被告所稱該筆
    補助款係由全部合夥人均分之辯解，並不足信。
  (三)按刑法第三百三十九條第一項詐欺取財罪之成立，以行為人意圖為自己或第三人
    不法所有，施用詐術使人陷於錯誤而將本人或第三人之物交付為要件，至行為人
    詐得財物後如何處分，或行為人係使第三人獲得該詐得財物，均不影響本罪之成
    立。據此，上開證人丑○○、丁○○、壬○○、戊○○、子○○、庚○○雖均證
    稱事後有領得市政府房租補助款一萬六千元（本院九十年五月二十一日訊問筆錄
    參照），然此並不影響被告前揭詐欺取財既遂之罪責成立；且縱令如被告所稱該
    筆補助款並非中飽私囊，而係全部投入商行經營，揆諸上開說明，尚無解免被告
    詐欺取財之罪責。是以被告雖聲請本院傳喚該商行營業期間之會計楊如玉，欲以
    證明被告並無獨自侵吞該筆補助款，而係全數用於該商行之經營，本院認該待證
    事項並不影響上開之事實認定，應無傳喚該名證人之必要，附此敘明。
  (四)次按刑法第二百十四條所謂使公務員登載不實事項於公文書罪，須一經他人之聲
    明或申報，公務員即有登載之義務，並依其所為之聲明或申報予以登載，而屬不
    實之事項者，始足構成，若其所為聲明或申報，公務員尚須為實質之審查，以判
    斷其真實與否，始得為一定之記載者，即非本罪所稱之使公務員登載不實，最高
    法院固著有七十三年度臺上字第一七一○號判例乙則可參。必須注意者，上開判
    例意旨所稱之「實質審查」必須公務員就關於所登載之事項，有其價值判斷之空
    間，始能以公務員對於人民申請或聲明事項有實質審查義務，作為解免本罪成立
    之理由，若人民聲明或申報事項係表彰一單純客觀之事實，自無以執上開理由抗
    辯無罪之理，如此方不致違反刑法上行為支配與自己責任之立法原則，否則不啻
    宣示、甚至鼓勵人民得以不實事項向公務員申請或聲明，此絕非刑罰預防損害發
    生之立法本旨。經查本案所涉「內政部獎助辦理扶助殘障者自力更生執行要點」
    第四項第六款固有規定公務機關受理申請後，應邀集殘障福利委員會或殘障福利
    金專戶管理運用委員會審核，審查重點包括創業計畫可行性、申請扶助金額是否
    合理等事項，而證人癸○○亦證稱彼曾經親自到該商行所在位址勘查，但未親自
    詢問房東林尊仁租金（本院九十年四月二十三日訊問筆錄參照）等語，然租金金
    額多寡之約定有其當事人意願、市場行情、房屋現況等諸多變動因素，若非極端
    不合常情，本難審查認定是否合理，揆諸上開說明，本院認被告既明知該租約上
    之租金金額並不實在，猶持之向基隆市政府社會局承辦人員行使，使該管公務員
    將此不實事項登載於職務上所掌相關公文書，足生損害於基隆市政府對於殘障福
    利財務管理之正確性，核與刑法第二百十四條之構成要件該當無疑。
  (五)此外，復有合夥契約書、房屋租賃契約書、基隆市政府社會局單位會計動支經費
    請示單、付款通知單、黏貼憑證暨房租補助印領清冊、受款人清單及付款憑單等
    文件影本在卷可佐，事證明確，被告犯行堪可認定，應依法論科。
二、查被告辛○○明知上址房屋之每月租金僅為六萬元，竟持不實內容之租約向基隆
    市政府申請房租補助，使不知情之承辦人員將此不實事項登載於職務上所掌之公
    文書，足生損害於基隆市政府對於殘障福利財務管理之正確性，並因此詐得房租
    補助八十一萬元，核其所為，係犯刑法第二百十四條之使公務員登載不實事項於
    公文書罪及同法第三百三十九條第一項之詐欺取財罪。被告於八十六年五月至八
    十七年四月、八十七年五月至同年六月逐年連續二次以該不實內容租約向基隆市
    政府詐得房租補助，並使該管公務員登載不實事項於所掌公文書（內政部獎助辦
    理扶助殘障者自力更生執行要點第四項第五款規定參照），時間緊接，犯罪構成
    要件相同，顯係基於概括之犯意為之，均為連續犯，應依法加重其刑，公訴意旨
    論漏及此，顯有疏漏。被告所犯上開二罪間，有目的、方法間之牽連犯關係，應
    從一重論以連續詐欺取財罪。爰審酌被告身為殘障人士，不思社會福利資源得來
    不易，竟利用政府鼓勵殘障人士自力更生之扶助方案，藉機詐得高額補助款項，
    惟無重大不良素行、犯後尚知悔悟等一切情狀，量處如主文所示之刑示懲。又查
    被告前雖曾受如事實欄所載有期徒刑以上刑之宣告，然緩刑期滿，緩刑宣告未經
    撤銷，依刑法第七十六條之規定，原有期徒刑之宣告已失其效力，有臺灣基隆地
方法院檢察署刑案資料查註紀錄表、臺灣高等法院被告全國前案紀錄表各一紙附
    卷可稽，足認其與未曾受有期徒刑以上刑之宣告者同，其犯罪後已深知悔悟，本
    院認其經此教訓後，當知警惕，應無再犯之虞，因認其所宣告之刑，以暫不執行
    為適當，併予宣告緩刑三年，以勵來茲，用啟自新。
三、公訴意旨另以被告未經林尊仁同意，偽造租金十六萬元之房屋租約，並在該租約
    上偽造林尊仁之簽名及印文，後持之向基隆市政府申請房租補助，認被告另涉有
    刑法第二百十六條、第二百十條之行使偽造私文書罪嫌。惟查：
  (一)被告堅詞否認有何偽造私文書並進而行使之犯行，且有關林尊仁生前同意被告於
    租約上載明租金十六萬元，彼亦以此數額申報綜合所得稅等情，已如上述，則林
    尊仁對於該租約上訂明每月租金十六萬元，應屬知情；至證人丙○○雖證稱該租
    約上之署名並非林尊仁本人親為，並提出數枚印章當庭蓋用印文用以證明林尊仁
    生前並無租約所示印文印章，然證人甲○○結證稱簽約當時林尊仁確有同意租約
    上載明租金為十六萬元，且親自蓋用印章（本院九十年三月五日訊問筆錄參照）
    等語明確，則林尊仁既當場表示同意，事後亦據此申報租賃所得，縱令租約上之
  署名真非其本人親為，亦應係委由他人代為書寫，則被告自無偽造私文書並進而
    行使之問題，此部分不能證明被告犯罪，此外復查無其他積極證據足認被告有前
    揭犯行，原應為無罪之諭知，惟公訴意旨認此部分與前開有罪部分有牽連犯之裁
    判上一罪關係，爰不另為無罪之諭知，附此敘明。
  (二)有關被告涉犯偽造私文書並進而行使部分因不能證明其犯罪，已如前述，則被告
    聲請傳喚證人何泰儀到庭就該租約上「林尊仁、楊恆泰」署名均為該名證人所代
    為書寫乙節，即無調查之必要，併此敘明。
四、據上論斷，應依刑事訴訟法第二百九十九條第一項前段，刑法第五十六條、第二
    百十四條、第三百三十九條第一項、第五十五條、第七十四條第一款，罰金罰鍰
    提高標準條例第一條前段，判決如主文。
本案經檢察官黃士元到庭執行職務。
中      華      民      國    九十      年      六      月     十三     日
                                  臺灣基隆地方法院刑事第二庭
                                    審判長法  官  邱  志  平
                                          法  官  蔡  佳  玲
                                          法  官  楊  皓  清
右正本證明與原本無異。
對於本件判決如有不服，應於收受送達後十日內，向本院提出上訴書狀，上訴於臺灣
高等法院，並按他造當事人之人數附具繕本。
                                          書記官  邱  李  和
中      華      民      國    九十      年      六      月     十四     日
附錄論罪法條
刑法第二百十四條：
明知為不實之事項，而使公務員登載於職務上所掌之公文書，足以生損害於公眾或他
人者，處三年以下有期徒刑、拘役或五百元以下罰金。
刑法第三百三十九條第一項：
意圖為自己或第三人不法之所有，以詐術使人將本人或第三人之物交付者，處五年以
下有期徒刑、拘役或科或併科一千元以下罰金。


司法院資訊處製作；財團法人民間司法改革基金會備份。
